【裁判字號】    97,訴,180
【裁判日期】    980113
【裁判案由】    拆屋還地等
【裁判全文】
臺灣苗栗地方法院民事判決               97年度訴字第180號
原      告  丙○○
                        號7樓.
兼訴訟代理  丁○○
人
被      告  乙○○
            甲○○
上列當事人間請求拆屋還地等事件，本院於民國97年12月30日言
詞辯論終結，判決如下：
    主  文
原告之訴及其假執行之聲請均駁回。
訴訟費用由原告連帶負擔。
    事實及理由
壹、程序部分：按訴狀送達後，原告不得將原訴變更或追加他訴
    ，但擴張或減縮應受判決事項之聲明者，不在此限，民事訴
    訟法第255 條第1 項第3 款定有明文。經查，本件原告於民
    國97年4 月24日起訴請求：(一)被告應將坐落苗栗縣三義鄉○○○段589-2 地號土地（以下簡稱系爭土地）上，門牌號碼
    苗栗縣三義鄉辛○村3 鄰內草湖30號房屋（以下簡稱系爭房
    屋）及其他地上物拆除，並將該部分土地返還予原告；(二)被
    告應自94年7 月21日起至返還前項土地之日止，按月連帶給
    付原告新臺幣（下同）4,333 元。嗣經本院囑託苗栗縣銅鑼
    地政事務所就被告所有系爭房屋占用原告所有系爭土地之面
    積、範圍予以標示繪測後，原告於97年8 月29日具狀更正為
    ：(一)被告應將坐落系爭土地上如附圖所示部分面積110 平方
    公尺範圍內之系爭房屋拆除，並將上開土地返還原告；(二)被
    告應自94年7 月21日起至返還前項土地之日止，按月連帶給
    付原告4,767 元，核屬聲明之擴張，依上開說明，自應准許
    ，合先敘明。
貳、實體部分：
一、原告起訴主張：
  (一)系爭土地為原告因分割繼承取得所有權，應有部分各2 分之
    1 ，被告無任何權源在原告所有之系爭土地上興建系爭房屋
    ，無權占用原告所有系爭土地。雖經原告請求被告自行拆除
    系爭房屋返還土地，惟未獲置理。為此，爰依民法第767 條
    前段之規定，請求被告將占用系爭土地之房屋拆除，並將該
    部分土地返還原告。又被告無權占有原告之系爭土地，受有
    相當於租金之利益，並致原告受有相當於租金之損害，爰依
    民法第179 條及同法第184 條規定，請求被告自94年7 月21
    日起至返還土地之日止，按月連帶給付相當於公告地價年息
    百分之十計算之損害金或不當得利4,767 元等語。並聲明：
    (1)被告應將坐落系爭土地上如附圖所示部分面積110 平方公
    尺範圍內之系爭房屋拆除，並將上開土地返還原告；(2)被告
    應自94年7 月21日起至返還前項土地之日止，按月連帶給付
    原告4,767 元；並陳明願供擔保，請准宣告假執行。
  (二)對被告所為抗辯之陳述：
  (1)原告否認被告提出之地上權設定契約證書之真正，該證書上
    所載所有權人壬○○之簽署及印章均非壬○○所有。又依該
    證書內載地上權之設定係為建造房屋使用，建坪20坪2 合2
    勺，惟經本院囑託苗栗縣銅鑼地政事務所就系爭房屋占用系
    爭土地之面積繪測，系爭房屋實際占有系爭土地面積為110
    平方公尺即33.275坪，亦明顯不符。且依被告所提2 份地上
    權設定契約證書觀之，其上所載使用面積不同，一為24.22
    坪，一為20.22 坪，且均與其上所約定設定面積10.11 坪、
    範圍一部分之記載不同。另其設定時間為25年12月20日，而
    存續期間則載為38年8 月20日至48年8 月19日，明顯不符。
    又如確有地上權設定契約之訂立，何以未向地政機關辦理地
    上權設定登記，凡此種種，均與經驗法則有違，足證該地上
    權設定契約證書不實在。
  (2)又如認地上權設定契約書為真正，被告因有地上權而占有系
    爭土地，惟該地上權定有存續期間，於48年8 月19日存續期
    間屆滿時，地上權當然消滅。若以該地上權設定契約書未依
    法辦理地上權設定登記，而認屬租約，由於其他約定事項第
    三項載明存續期間屆滿時，雙方同意繼續者，應再訂立新契
    約，但雙方自48 年8月19日租約屆滿時，並未同意繼續租賃
    關係，亦未再訂立新契約，雙方之租賃契約於存續期間屆滿
    時，應即已消滅，被告占用系爭土地即屬無權占有。
  (3)另臺灣係於34年國民政府前來接受日本投降後才開始使用中
    華民國之國號，幣制由中央銀行委託臺灣銀行印製「台幣」
    使用，並依「中華民國印花稅法」，於契據、契約或收據等
    文書應貼中華民國印花稅；被告所提之建物賣渡證書既記載
    賣渡日期為日本統治臺灣時期之33年10月24日，自不可能使
    用中華民國之國號、台幣及貼中華民國印花稅票，且戊○○
    係於台灣光復前之33年10月25日死亡，又怎能於光復後立具
    建物賣渡證書與己○○、庚○○，足證該賣渡證書係己○○
    、庚○○以偽造之建物賣渡證書據以申報契稅，而取得新竹
    縣政府於36年12月31日印發買賣契本契。是依該賣渡證書亦
    不足以證明被告有合法占用系爭土地之權利。另依被告所提
    房屋稅籍證明書亦不足以證明渠等有合法占用系爭土地之權
    利。
  (4)本件兩造間從未有租賃關係存在，原告亦從未收受被告分文
    租金，被告所述以往均有支付地租予原告，近6 、7 年因原
    告不願意開收據，故被告未再繳付租金云云，與事實不符。
二、被告則以：
  (一)系爭房屋係由其先人所搭蓋，且為建築房屋之使用，於38年
    8 月20日由被告之父己○○向系爭土地原所有權人即原告之
    祖父壬○○租用系爭土地設定地上權，存續期間自38年8 月
    20日起至48年8 月19日止，並約定每坪每年地租額25錢，有
    系爭土地地上權設定契約證明書、系爭房屋建物賣渡證書及
    新竹縣政府印發買賣契本契及契稅收據可資證明。被告之祖
    父、父親及被告自日據時期起即世居於系爭房屋，使用居住
    系爭房屋至今已60多年，以往均有支付地租予原告，近6 、
    7 年因原告不願意開收據，被告始未再繳付租金予原告。是
    茍如原告所稱被告係無權占有，則同樣住居、設籍於緊鄰之
    原告，豈能諉為不知，又豈會不依法主張權利而任由被告及
    被告之父親、祖父無權占有60年以上之理。
  (二)系爭房屋為屋齡超過60年以上之老舊木造房屋，由房屋屋頂
    及閣樓外木牆版之木條觀之，訴外人所居住之內草湖28號、
    原告所居住之內草湖29號及被告所居住之內草湖30號，均為
    一體連貫同時興建，是系爭房屋並非被告於未經原告同意逕
    於系爭土地所興建，自堪認定。原告所稱被告未經其同意逕
    於系爭土地上興建系爭房屋云云，為無足採。
  (三)又系爭房屋為未辦理保存登記之建物，其產權證明僅有稅籍
    登記可資為證，而買賣關係又較繼承關係容易辦理稅籍納稅
    義務人之變更，故新竹縣政府於原納稅義務人戊○○死亡後
    ，仍予辦理買賣變更納稅義務人，由36年12月31日「新竹縣
    政府印發買賣契本契」可知，至遲在該日確有就系爭房屋辦
    理買賣完稅手續，被告並持續繳納系爭房屋之房屋稅。如被
    告或被告之先人為無權占有系爭土地以興建房屋，住於一牆
    之隔之原告豈有60年無爭之理，益足證被告非無權占有。
  (四)被告所提土地地上權設定契約證明書、系爭房屋建物賣渡證
    書及新竹縣政府印發買賣契本契及契稅收據等文件，均係60
    年前之文件，其上簽名之人均已作古，惟被告先人應無於60
    年前即預知將有今日之糾紛，而預先偽作留用之理。是原告
    所稱該建物賣渡證書等係被告先人所偽造云云，應無足採。
  (五)綜上，被告確係有權占有系爭土地，原告主張被告無權占有
    云云，為無理由等語置辯。並聲明：如主文第1 項所示；如
    受不利之判決，願供擔保請准免為假執行。
三、本件原告因分割繼承取得系爭土地所有權，系爭房屋則為被
    告二人繼承取得。被告之祖父戊○○、父親己○○及被告自
    日據時期起即世居於系爭房屋，使用居住系爭房屋至今已60
    多年，系爭房屋為一樓（有半樓夾層）磚木造平房，年代久
    遠，現為被告及渠等之母親、被告乙○○之2 名未成年子女
    居住使用，系爭房屋占用原告所有系爭土地如附圖所示部分
    面積110 平方公尺之事實，為兩造所不爭執，並有系爭土地
    之土地登記謄本、系爭房屋之房屋稅籍證明書等件附卷可憑
    ，且經本院勘驗現場及囑託苗栗縣銅鑼地政事務所測量屬實
    ，製有勘驗筆錄、現場照片及複丈成果圖在卷可稽（詳卷第
    35至39頁），自堪信為真實。
四、原告主張被告無權占用系爭土地之事實，則為被告所否認，
    並以前詞置辯。是本件所應審究者即為被告是否有合法占用
    系爭土地之權源？經查：
  (一)被告所辯系爭房屋係由其先人所搭蓋，且為建築房屋之使用
    ，於38年8 月20日由被告之父己○○向系爭土地原所有權人
    即原告之祖父壬○○租用系爭土地設定地上權，存續期間自
    38年8 月20日起至48年8 月19日止，並約定每坪每年地租額
    25錢，故被告得以占有使用系爭土地等情，業據提出地上權
    設定契約證書、系爭房屋建物賣渡證書及新竹縣政府印發買
    賣契本契、契稅收據為證（詳卷第56至60頁），而經本院勘
    驗該地上權設定契約證書、建物賣渡證書及新竹縣政府印發
    買賣契本契、契稅收據等文件之原本，其紙質均泛黃粗糙，
    顯為年代久遠之物。且依該地上權設定契約證書、建物賣渡
    證書及新竹縣政府印發買賣契本契、契稅收據等文件原本之
    紙質及油墨觀之，該地上權設定契約證書、建物賣渡證書之
    製作年代，與原告所不爭其真正之新竹縣政府印發買賣契本
    契、契稅收據等文件之製作年代大約相當，應非被告臨訟製
    作，應堪認定。是雖因該系爭地上權設定契約證書之立約人
    均已過世，且因被告先人未依該設定契約據以聲請辦理地上
    權登記，致被告難以另舉證證明，惟參以兩造住所僅在一牆
    之隔，自被告之祖父戊○○、父親己○○以迄被告等世居系
    爭房屋已近60年之久，若非兩造先人確有地上權設定之約定
    ，衡諸常情，原告之先人應無任渠等無權占有長達60年之久
    之理。本院審酌上情，認被告所辯渠等父親己○○於38年8
    月20日曾與系爭土地原所有權人即原告之祖父壬○○就系爭
    土地約定設定地上權等情，應非虛言。原告否認兩造先人曾
    就系爭土地簽立系爭地上權設定契約，為無足採。
  (二)按租用基地建築房屋，縱訂約雙方未依土地法第102 條規定
    為地上權之登記，亦不過不生地上權之效力而已，究不得以
    此影響於租賃契約之成立（最高法院43年台上字第454號判
    例意旨參照）。次按租賃期限屆滿後，承租人仍為租賃物之
    使用收益，而出租人不即表示反對之意思者，視為以不定期
    限繼續契約，民法第451 條定有明文。是承租人向土地所有
    人租地建屋，定有租賃期限，嗣復設定地上權登記，不過加
    強租賃關係而已，兩者自可並存。土地所有人於地上權消滅
    後，訴請承租人返還土地時，承租人仍可本於原有租賃契約
    主張權利，自有民法第451 條之適用。倘承租人於租期屆滿
    後仍為租賃物之使用收益，而土地所有人不即表示反對之意
    思，即應視為以不定期限繼續租約。另最高法院55年度台上
    字276 號判例固謂「於訂約之際訂明期滿後絕不續租，或續
    租應另訂契約者，仍難謂不發生阻止續租之效力」，惟此判
    例並無凡有該判例所指情形者，均無民法第451 條規定之適
    用之意。倘客觀情事符合民法第451 條之規定，甚至更有利
    於承租人者，縱租賃契約有期滿後絕不續租，或續租應另訂
    契約之約定，自難謂無民法第451 條規定之適用，最高法院
    亦分別著有91年度台上字第1831號、87年度台上字第1348號
    裁判意旨可資參照。
  (三)本件被告之父己○○就系爭房屋曾向系爭土地原所有權人即
    原告之祖父壬○○約定設定地上權，已如前述，而己○○雖
    未向地政機關聲請辦理地上權登記，惟渠等間租地建屋，定
    有租賃期限，並為設定地上權登記之約定，不過加強租賃關
    係而已，依前揭說明，兩者自可並存，土地所有人於地上權
    消滅後，訴請承租人返還土地時，承租人仍可本於原有租賃
    契約主張權利，且有民法第451 條之適用。原告主張兩造間
    無租賃關係云云，尚非可採。又本件依系爭地上權設定契約
    書約定之存續期間雖於48年8 月19日屆滿，惟被告之父及被
    告等人仍繼續住居於系爭房屋、使用系爭土地，而原告或其
    被繼承人於存續期間屆滿後，就被告或被繼承人使用系爭土
    地又未表示反對之意思，迄今已近50年之久，則依前開最高
    法院裁判意旨所示，自應視為以不定期限繼續租賃契約。原
    告主張系爭地上權設定契約證書載明存續期間屆滿時雙方同
    意繼續者，應再訂立新契約，而兩造自48年8 月19日租約屆
    滿時，並未同意繼續租賃關係，亦未再訂立新契約，雙方之
    租賃契約於存續期間屆滿時，應即已消滅云云，亦非可採。
  (四)末按土地法為民法之特別法，土地法規定，租用建築房屋之
    基地，非有土地法第103 條所列各款情形之一，出租人不得
    收回；租用基地建築房屋契約，既以承租人有特定之房屋而
    使用其基地為目的，則縱屬不定期限之基地租賃，依契約之
    目的，探求當事人之真意，亦應解為租賃關係至該特定房屋
    不堪使用時消滅，最高法院著有87年度台上字第2475號裁判
    意旨可參。本件兩造就系爭房屋坐落之系爭土地有不定期限
    之基地租賃關係，已如上述，而原告又未依法終止兩造間之
    租賃契約，則兩造間之租賃關係自應認仍繼續存在。是被告
    所辯渠等有權占用系爭土地，自堪採信。原告主張被告無權
    占有系爭土地，為無足採。
五、從而，原告依民法第767 條規定，請求被告將占用系爭土地
    如附圖部分面積110 平方公尺範圍內之房屋拆除，並將上開
    土地返還原告，及請求被告應自94年7 月21日起至返還上開
    土地之日止，按月連帶給付原告4,767 元，為無理由，不應
    准許。又原告之訴既經駁回，其假執行之聲請即失所依附，
    應併予駁回。
六、訴訟費用負擔之依據：民事訴訟法第85條第2項。
中    華    民    國    98    年    1     月    13    日
                  民事庭法  官  王萬金
以上正本係照原本作成。
如對本判決上訴，須於判決送達後20日內向本院提出上訴狀。
                        書記官  劉碧雯
中    華    民    國    98    年    1     月    13    日


司法院資訊處製作；財團法人民間司法改革基金會備份。
